【裁判字號】    95,台上,1251
【裁判日期】    950615
【裁判案由】    給付保險金
【裁判全文】
最高法院民事判決            九十五年度台上字第一二五一號
    上  訴  人  甲○○
                        0弄1.
    訴訟代理人  林開福律師
    被 上訴 人  國泰人壽保險股份有限公司
    法定代理人  乙○○
    訴訟代理人  吳光陸律師
    被 上訴 人  美商美國安泰人壽保險股份有限公司台灣分公
                司
    法定代理人  丙○○
    訴訟代理人  劉瑩玲律師
上列當事人間請求給付保險金事件，上訴人對於中華民國九十四
年五月四日台灣高等法院台中分院第二審判決（九十三年度保險
上字第一五號），提起上訴，本院判決如下：
    主  文
上訴駁回。
第三審訴訟費用由上訴人負擔。
    理  由
本件上訴人主張：伊曾於原審判決附表所示日期分別向被上訴人
國泰人壽保險股份有限公司及美商美國安泰人壽保險股份有限公
司台灣分公司（以下分稱國泰人壽保險公司、安泰人壽保險公司
）投保如該表所示金額之傷害保險，嗣於民國九十年七月間伊因
工作不幸受傷，左足掌部嚴重開放性骨折併行足趾截肢手術，致
左足五趾機能永久完全喪失，就醫中，為保全左足掌部並控制傷
勢，乃自伊右足足背部切取組織進行植皮手術，不料術後造成右
足五趾機能亦永久完全喪失，已符合兩造保險契約殘廢給付表「
十足趾之機能永久完全喪失」之給付標準，詎被上訴人僅就伊左
足部分依殘廢給付表「一足五趾之機能永久完全喪失」之標準給
付保險金，其間差額國泰人壽保險公司、安泰人壽保險公司分別
為新台幣（下同）六百九十七萬元、二百萬元，被上訴人均拒不
給付等情，爰依兩造保險契約之約定，求為命被上訴人應各如數
給付，並均加計自起訴狀繕本送達翌日起按年息百分之十計算利
息之判決。
被上訴人則以：上訴人所請求右足五趾傷害，係因醫療行為所致
，乃可預見之醫療風險，於醫療之初即可評估其發生機率，並非
不能預期，亦非事發突然無法防範之偶發事故，不符意外傷害之
事故之要件。況依上訴人與被上訴人安泰人壽保險公司「安泰意
外傷殘保險附約」第十四條第一項第二款規定及「殘廢程度與保
險金給付表」之註載，上訴人右足五趾不論是否喪失機能，均屬
其故意行為所致，屬不給付保險金之除外原因。依被上訴人國泰
人壽保險公司與上訴人合約第十四條及附約之「殘廢程度與保險
金給付表」註六(3)所載，被上訴人均可拒絕理賠。況上訴人之傷
勢依台中榮民總醫院之鑑定結果，未達「十足趾機能永久完全喪
失」之程度；被上訴人均無給付義務等語，資為抗辯。
原審以：上訴人主張之事實雖據其提出保單號碼及保險金額表、
殘廢給付表、殘障手冊、安泰意外傷殘保險附約條款、投保明細
表、勞保殘廢診斷書各一份等為證，惟依行政院國軍退除役官兵
輔導委員會台中榮民總醫院（下稱台中榮民總醫院）鑑定及經檢
附兩造合約之殘廢程度及保險金給付表再函請說明，結果為：依
照上訴人到診情形，可判為兩足共六趾機能永久喪失，右足二、
三、四趾機能永久喪失等情。上訴人主張其十足趾機能永久完全
喪失，尚屬無據，自不足認上訴人之右足五趾之機能已永久完全
喪失。彰化基督教醫院診斷書雖記載：上訴人因左側足趾壓傷，
併植皮（由右足背），右足背嚴重沾粘，經長期復健治療，足趾
關節仍無法彎曲，機能永久完全喪失等情，然證人即醫師魏大森
證稱：腳趾功能是在步行時能往後蹬，如關節孿縮，腳趾無法往
後蹬，所以認定機能喪失等語。其認定標準係以腳趾有無力量往
後蹬為據，雖對上訴人右足五趾為被動測試，但以事涉上訴人主
觀意志之表現而並未對上訴人右足五趾是否能主動活動作主動測
試，即不能確認上訴人右足五趾之主動活動度若干。據此標準所
認定之機能喪失自與兩造所不爭執之機能喪失合約定義為「近位
趾節間關節永久完全僵硬或關節不能隨意識活動」並非等同。又
勞工保險評定殘廢給付之依據係勞工保險條例相關之規定，此種
政策保險與商業保險之保費計算基礎、保障對象本不同，勞工保
險殘廢給付標準表所載給付標準與本件商業保險標準自難一致，
其所謂「足趾機能喪失者」指「在第一、二足趾未切斷二分之一
以上者，或中趾關節或趾關節之運動可能範圍喪失生理活動範圍
二分之一以上者」亦屬「機能喪失」，自與本件足趾機能永久完
全喪失係指前揭「趾關節永久完全僵硬或關節不能隨意識活動」
之要件不同，且證人魏大森（即開立之勞工保險殘廢診斷書之醫
師）亦證稱，伊並未就上訴人之足趾做主動活動度之測試，是上
訴人所提出之彰化基督教醫院出具之勞工保險殘廢診斷書，亦不
足憑採。再者，林新醫院診斷書僅記載：上訴人右足僅腳趾僵直
及血行不足麻痛障礙，單從文義上即不足以認定上訴人右足五趾
永久完全喪失機能。至於衛生署立台中醫院之診斷證明雖略載上
訴人「雙殘留足趾，目前功能喪失」。然該院函覆略謂：經調閱
病歷略以該患者於九十二年八月二十一日至該院復健科就診，所
索取之一般診斷書，目前時間久遠，依病歷記載部分，無法再做
出鑑定云云，自難憑為有利於上訴人之認定。次按傷害保險所謂
之「意外傷害」，指非由疾病引起之外來突發事故所致者，觀之
保險法第一百三十一條第二項規定至明，是其危險之發生，必為
偶發或不可預期之意外因素。微論上訴人之右足五趾之機能並非
永久完全喪失，已如前述；且其右足嚴重沾粘，係因左足趾壓傷
，近位趾節截肢，足背皮膚缺損，乃取其右足足背皮瓣，行皮瓣
及植皮手術所致，亦即上訴人係因醫療行為致其右足機能受損，
而醫療行為本存有一定之風險，此等不良後果乃醫師本諸專業，
於醫療之初即可評估其發生機率，並非不可預期或事先防範之事
。前揭台中榮民總醫院鑑定函中亦稱移植右足背致生嚴重沾粘發
生機率為五成。顯非「不可預期且事發突然無法防範之偶發事故
」，自不符「意外傷害」之要件。至上訴人主張因醫療行為所造
成之傷害，自八十五年以後傷害保險條款即將其自「除外責任」
中刪除，因此醫療所致之傷害，當然在傷害保險理賠之範圍內云
云。惟查財政部八十五年間修訂傷害保險條款時，雖將第九條「
除外責任（原因）」其中第九款「因藥物過敏或醫療所致者」刪
除，其理由係認為原第九款意外傷害事故發生後，亦有醫療行為
，本款是否給付視個案而定，有「傷害保險單示範條款」修正對
照表可考，可知並非所有「醫療所致之傷害」皆應理賠。參酌兩
造附約「殘廢程度與保險金給付表」之註載第六點(3)載明：截取
拇指接合於拇指時，若拇指原本之缺失已符合殘廢標準，接合後
機能雖完全正常，拇指之部分仍視為缺失，而拇指之自截部分不
予計入。本件上訴人雖非截取拇指接合於拇指，而係取右足背之
皮膚植於左足，然其情形與前揭註載「取好補缺」之情形無異，
被上訴人既已依「一足五趾機能永久完全喪失」之殘廢標準，依
約就上訴人左足給付保險金，依註載之同一精神，因右足皮膚移
植所致之損傷自不能予以計入。因而認上訴人請求被上訴人給付
上開保險金差額，均屬無據，不應准許。爰維持第一審所為上訴
人敗訴之判決，經核於法並無違誤。上訴論旨，徒就原審取捨證
據、認定事實、解釋契約之職權行使，指摘原判決不當，求予廢
棄，為無理由。上訴人上訴本院後提出九十二年八月六日台中榮
民總醫院出具之診斷證明書係新攻擊防禦方法，非本院所能審酌
，併此敘明。
據上論結，本件上訴為無理由。依民事訴訟法第四百八十一條、
第四百四十九條第一項、第七十八條，判決如主文。
中    華    民    國  九十五  年    六    月   十五   日
                      最高法院民事第七庭
                          審判長法官  劉  延  村
                                法官  劉  福  來
                                法官  黃  秀  得
                                法官  吳  謀  焰
                                法官  李  寶  堂
      本件正本證明與原本無異
                                      書  記  官
中    華    民    國  九十五  年    六    月  二十九  日
                                                      V


司法院資訊處製作；財團法人民間司法改革基金會備份。
